---
title: "Reducción de dimensionalidad y marginación de municipios"
output: html_document
---

## Marginación de municipios

Consideremos el índice de marginación que calcula CONAPO con datos
de censos y conteos. Este índice un resumen de varios indicadores de carencias de las
poblaciones de los municipios que nos permite rankear u ordenar
a los municipios por nivel de marginación.
Se utiliza frecuentemente en análisis en donde queremos incluir el contexto
donde viven las personas, y para guiar decisiones
de política pública.

Por ejemplo, para 2010 tenemos los datos:

```{r, message=FALSE}
library(tidyverse)
marginacion <- read_csv("../datos/indice-marginacion/imm-2010.csv")
descrip <- read_csv("../datos/indice-marginacion/imm-2010-descrip.csv", skip = 2)
descrip 
```

El índice de marginación es una combinación de variables que indican
distintos tipos de carencias para obtener un resumen o calificación general
del grado de marginación de **cada municipio**.

```{r}
ggplot(marginacion, aes(x = IM)) + geom_histogram()
```

Por ejemplo, si promediamos los índices de marginación de los municipios dentro
de cada estado obtenemos:

```{r}
marginacion |> group_by(NOM_ENT) |> summarise(marg = mean(IM), n = sum(POB_TOT)) |> 
    arrange(desc(marg))
```


## Aproximación de rango uno 

```{r}
marginacion
```


Veamos un resumen de las variables incluidas:

```{r}
marg_tabla <- marginacion |> select(ANALF:PO2SM)
marg_tabla |> gather(variable, valor, ANALF:PO2SM) |> group_by(variable) |> 
    summarise(q10 = quantile(valor, 0.10),
              mediana = median(valor), 
              q90 = quantile(valor, 0.90)) |> 
    arrange(desc(mediana))
```

Nota que la escala de las variables es muy distinta distinta. Podemos normalizar,
por ejemplo centrando y escalando por la desviación estándar (esta no es la única manera):

```{r}
marg_tabla_esc <- marg_tabla |> 
  mutate(across(everything(), ~ (.x - mean(.x))/sd(.x)))   
```


```{r}
marg_tabla_esc |> gather(variable, valor, ANALF:OVPT) |> group_by(variable) |> 
    summarise(q10 = quantile(valor, 0.10),
              mediana = median(valor), 
              q90 = quantile(valor, 0.90)) |> 
    arrange(desc(mediana)) |> 
  mutate(across(is.numeric, ~ round(.x, 3)))
```


- Buscamos primero una dimensión latente que nos da la mejor
aproximación de rango uno a la tabla de marginación normalizada. 

Para hacer esto podemos usar la descomposición en valores singulares:

```{r}
dvs_marg <- svd(marg_tabla_esc) 
```

Extraemos las componentes de este objeto:

```{r}
# puedes multipicar columnas particulares de u **y** v por -1 para interpretar más fácilmente
# si es necesario. Si multiplicas por -1 la columna 3 de U, por ejemplo, también 
# hay que multiplicar por -1 la columna 3 de V
u <- dvs_marg$u
v <- dvs_marg$v
sigma <- dvs_marg$d
```

**Pregunta 1**: calcula la dimensión o tamaño de u, v y sigma. Explica de dónde salen estos valores.

Respuesta: 
```{r}
dim(u)
dim(v)
length(sigma)
```



Extrae la primera dimensión de esta descomposición:

```{r}
u_1 <-   u[,1]
v_1 <-   v[,1]
sigma_1 <- sigma[1]
```

Ahora construimos la aproximación de rango 1 a la matriz normalizada de marginación:

```{r}
X_1 <- sigma_1 * u_1 %*% t(v_1)
```

**Pregunta 2**: Calcula qué tan buena es la aproximación: calcula los residuales de $X_1$ 
como aproximación de *marg_tabla*, y compara con el tamaño de *marg_tabla*

```{r}
X <- as.matrix(marg_tabla_esc)
R <- X - X_1
calidad_aproxim <- 1 - sum(R^2)/sum(X^2)
calidad_aproxim
```
Grafica los valores de la aproximación $X_1$ vs $X$

```{r}
qplot(as.matrix(X_1), as.matrix(X)) + geom_abline(color = "red")
```



**Pregunta 3**: En la descomposición que hiciste, ¿Qué usaría cómo medición de marginación por municipio,
los scores de los municipios o los pesos de las variables?

Respuestas: nuestro índice de marginación está dado por la $u$, o 
por: 

$$X_cv = \sigma u$$

**Pregunta 4**: Explica cómo se construye tu medición de marginación en términos
de la descomposición en valores singulares que obtuviste? ¿Cómo se ponderan las
variables originales para construir tu medición de marginación?

Respuesta: ver arriba

```{r}
tibble(variable = colnames(X), peso_1 = v_1) |> 
  arrange(desc(peso_1))
```
```{r}
cor(marg_tabla) |> round(2)
```



**Pregunta 5**: ¿Puedes reconstruir el índice oficial a partir de la componente que obtuviste?

Respuesta:

```{r}
qplot( u_1 / sd(u_1), marginacion$IM)
```



Una forma de graficar los scores junto con el peso de las variables es el *biplot*. Puedes
hacerlo como sigue:

```{r}
ajuste <- princomp(marg_tabla_esc)
library(ggfortify)
ggplot2::autoplot(ajuste, label = FALSE, loadings.label = TRUE)
```

Interpretamos el biplot como sigue: la proyección de un municipio sobre cada vector (variable
original) intenta aproximar el valor que toma cada municipio en la variable correspondiente. En nuestra gráfica, los municipios a la derecha tienden a tener valores más altos que promedio en todas las variables, y los que están a la izquierda están por debajo del promedio. **Recuerda que esta es la aproximación de rango 2, de forma que estas proyecciones dan valores aproximados en relación a los datos originales**.

**Pregunta 6**: Interpreta la segunda dimensión, ¿qué tipo de municipios discrimina?

```{r}
tibble(variable = colnames(X), peso_1 = v[,2]) |> 
  arrange(desc(peso_1))
```
**Nota**: datos atípicos pueden tener mucho peso el resultado del análisis por DVS o 
componentes principales. Debe ser considerado cuál es una solución más útil: correr el análisis con los datos tal cual, o eliminar los atípicos. Al fin del análisis, siempre podemos proyectar renglones en las dimensiones de $U$ recordando que
$x^{(n+1)}\cdot v_k = \sigma_k u_k$.
