---
title: "Reducción de dimensionalidad y marginación de municipios"
output: html_document
---

## Marginación de municipios

Consideremos el índice de marginación que calcula CONAPO con datos
de censos y conteos. Este índice un resumen de varios indicadores de carencias de las
poblaciones de los municipios que nos rankear a los municipios por nivel de marginación.
Se utiliza frecuentemente en análisis en donde queremos incluir el contexto
donde viven las personas, y para guiar decisiones
de política pública.

Por ejemplo, para 2010 tenemos los datos:

```{r, message=FALSE}
library(tidyverse)
marginacion <- read_csv("../datos/indice-marginacion/imm-2010.csv")
descrip <- read_csv("../datos/indice-marginacion/imm-2010-descrip.csv", skip = 2)
descrip 
```

El índice de marginación es una combinación de variables que indican
distintos tipos de carencias para obtener un resumen o calificación general
del grado de marginación de **cada municipio**.

```{r}
ggplot(marginacion, aes(x = IM)) + geom_histogram()
```

Por ejemplo, si promediamos los índices de marginación de los municipios dentro
de cada estado obtenemos:

```{r}
marginacion |> group_by(NOM_ENT) |> summarise(marg = mean(IM), n = sum(POB_TOT)) |> 
    arrange(desc(marg))
```


## Aproximación de rango uno 

Veamos un resumen de las variables incluidas:

```{r}
marg_tabla <- marginacion |> select(ANALF:PO2SM)
marg_tabla |> gather(variable, valor, ANALF:PO2SM) |> group_by(variable) |> 
    summarise(q10 = quantile(valor, 0.10),
              mediana = median(valor), 
              q90 = quantile(valor, 0.90)) |> 
    arrange(desc(mediana))
```

Nota que la escala de las variables es muy distinta distinta. Podemos normalizar,
por ejemplo centrando y escalando por la desviación estándar (esta no es la única manera):

```{r}
marg_tabla_esc <- marg_tabla |> 
  mutate(across(everything(), ~ (.x - mean(.x))/sd(.x)))   
```


```{r}
marg_tabla_esc |> gather(variable, valor, ANALF:OVPT) |> group_by(variable) |> 
    summarise(q10 = quantile(valor, 0.10),
              mediana = median(valor), 
              q90 = quantile(valor, 0.90)) |> 
    arrange(desc(mediana)) |> 
  mutate(across(is.numeric, ~ round(.x, 3)))
```


- Buscamos primero una dimensión latente que nos da la mejor
aproximación de rango uno a la tabla de marginación normalizada. 

Para hacer esto podemos usar la descomposición en valores singulares:

```{r}
dvs_marg <- svd(marg_tabla_esc) 
```

Extraemos las componentes de este objeto:

```{r}
# puedes multipicar columnas particulares de u **y** v por -1 para interpretar más fácilmente
# si es necesario. Si multiplicas por -1 la columna 3 de U, por ejemplo, también 
# hay que multiplicar por -1 la columna 3 de V
u <- dvs_marg$u
v <- dvs_marg$v
sigma <- dvs_marg$d
```

**Pregunta 1**: calcula la dimensión o tamaño de u, v y sigma. Explica de dónde salen estos valores.

Extrae la primera dimensión de esta descomposición:

```{r}
u_1 <-  - u[,1]
v_1 <-  - v[,1]
sigma_1 <- sigma[1]
```

Ahora construimos la aproximación de rango 1 a la matriz normalizada de marginación:

```{r}
X_1 <- sigma_1 * u_1 %*% t(v_1)
```

**Pregunta 2**: Calcula qué tan buena es la aproximación: calcula los residuales de $X_1$ 
como aproximación de *marg_tabla*, y compara con el tamaño de *marg_tabla*

```{r}
X <- as.matrix(marg_tabla_esc)
R <- X - X_1
# aquí tu código
```
Grafica los valores de la aproximación $X_1$ vs $X$

```{r}
#aquí tu código
```



**Pregunta 3**: En la descomposición que hiciste, ¿Qué usaría cómo medición de marginación por municipio,
los scores de los municipios o los pesos de las variables?

**Pregunta 4**: Explica cómo se construye tu medición de marginación en términos
de la descomposición en valores singulares que obtuviste? ¿Cómo se ponderan las
variables originales para construir tu medición de marginación?

**Pregunta 5**: ¿Puedes reconstruir el índice oficial a partir de la componente que obtuviste?

Una forma de graficar los scores junto con el peso de las variables es el *biplot*. Puedes
hacerlo como sigue:

```{r}
ajuste <- princomp(marg_tabla_esc)
library(ggfortify)
ggplot2::autoplot(ajuste, label = FALSE, loadings.label = TRUE)
```
Interpretamos el biplot como sigue: la proyección de un municipio sobre cada vector (variable
original) intenta aproximar el valor que toma cada municipio en la variable correspondiente. En nuestra gráfica, los municipios a la derecha tienden a tener valores más altos que promedio en todas las variables, y los que están a la izquierda están por debajo del promedio. **Recuerda que esta es la aproximación de rango 2, de forma que estas proyecciones dan valores aproximados en relación a los datos originales**.

**Pregunta 6**: Interpreta la segunda dimensión, ¿qué tipo de municipios discrimina?
